【裁判字號】    94,重上,549
【裁判日期】    950516
【裁判案由】    履行契約等
【裁判全文】
臺灣高等法院民事判決                 94年度重上字第549號
上  訴  人  乙○
訴訟代理人  林振堆律師
上  訴  人  甲○○
訴訟代理人  黃德賢律師
上列當事人間請求履行契約等事件，上訴人對於中華民國94年 8
月2日臺灣桃園地方法院94年度重訴字第145號第一審判決提起上
訴，並為訴之追加，經本院於95年5月2日言詞辯論終結，判決如
下：
    主  文
原判決關於命上訴人甲○○給付超過新台幣壹佰拾萬仟肆
佰零壹元本息部分，及該部分假執行之宣告，暨命上訴人甲○○
負擔訴訟費用之裁判均廢棄。
上開廢棄部分，上訴人乙○在第一審之訴及假執行之聲請均駁回
。
上訴人甲○○其餘上訴駁回。
上訴人甲○○應再給付上訴人乙○新台幣柒萬柒仟貳佰玖拾玖元
及自94年10月26日起至清償日止，按週年利率5%計算之利息。
上訴人乙○之上訴及其餘追加之訴均駁回。
第一審關於命上訴人甲○○負擔訴訟費用部分，及第二審訴訟費
用關於上訴人甲○○上訴部分，由上訴人甲○○負擔 99%，餘由
上訴人乙○負擔。第二審訴訟費用關於上訴人乙○上訴部分，由
上訴人乙○負擔。關於上訴人乙○追加之訴部分由上訴人甲○○
負擔1%，餘由上訴人乙○負擔。
本判決第 4項命上訴人甲○○給付部分，於上訴人乙○以新台幣
貳萬陸仟元為上訴人甲○○預供擔保後得假執行，但上訴人甲○
○如於假執行程序實施前以新台幣柒萬柒仟貳佰玖拾玖元為上訴
人乙○預供擔保，得免為假執行。
上訴人乙○其餘假執行之聲請駁回。
    事實及理由
一、「訴之變更或追加，非經他造同意，不得為之。但第 255條
    第1項第2款至第6款情形，不在此限」，民事訴訟法第466條
    第 1項定有明文。又請求之基礎事實同一者；或擴張應受判
    決事項之聲明，於訴狀送達後，原告得將原訴變更或追加他
    訴，同法第255條第1項第2款、第3款規定甚明。按所謂請求
    之基礎事實同一，係指變更之訴與原訴之主要爭點有其共同
    性，各請求利益之主張在社會生活上可認為同一或關連，而
    就原請求之訴訟及證據資料，於審理繼續進行在相當程度範
    圍內具有同一性或一體性，得期待於後請求之審理予以利用
    ，俾先後兩請求在同一程序得加以解決，避免重複審理，進
    而為統一解決紛爭者，即屬之。上訴人乙○基於民法第 231
    條、第113條、第148條之規定，請求上訴人甲○○返還買賣
    價金，嗣於本院依民法第 226條第1項、第227條之2、第231
    條第1項、第113條，追加請求桃園縣楊梅鎮○○○段第858-
    1地號土地應返還之價金及損害賠償新台幣（下同）416,516
    元；附表一所示農地部分回復原狀之金額，依民法第 227條
    之 2規定，由1,390,163元擴張為6,843,388元，核其追加訴
    訟標部分，與原起訴主張訴訟標的之基礎事實顯屬同一；擴
    張聲明部分，則與民事訴訟法第 446條第1項但書、第255條
    第1項第3款規定相符，均應准許。
二、上訴人乙○起訴主張：(一)如附表一所示土地（下稱系爭土地
    ）及附表二所示桃園縣楊梅鎮○○○段第 858-1地號土地，
    業經訴外人鄭景烽於民國（下同）77年 6月26日出賣予上訴
    人乙○，雙方並訂有不動產持分買賣契約（下稱系爭契約）
    。訴外人鄭景烽於於89年10月 3日死亡，上訴人甲○○為訴
    外人鄭景烽之繼承人，並因繼承而取得系爭土地所有權應有
    部分並已辦妥繼承登記。上訴人乙○已依約給付全部價金4,
    831,000元，訴外人鄭景烽並於80年6月25日簽立承諾書，同
    意辦理系爭土地之移轉登記手續。依系爭契約第5條第3款約
    定，訴外人鄭景烽負有將系爭土地辦理移轉登記予上訴人乙
    ○之義務，上訴人甲○○於94年 3月31日桃園縣楊梅鎮調解
    委員會調解時，自承系爭土地已由上訴人乙○合法使用中，
    上訴人乙○除依民法第 770條規定，因時效而得請求登記為
    所有權人外，自得依民法第1147條、第1148條、第 148條規
    定及系爭契約第5條第3款約定、承諾書約定，先位請求上訴
    人甲○○應將如附表一所示土地之所有權應有部分移轉登記
    予上訴人乙○所有。(二)依系爭契約第 4條後段約定，訴外人
    鄭景烽保證系爭土地無訂立 375租約存在，惟上訴人乙○於
    84年間發現系爭土地中第851-8、第688-2、第854地號等3筆
    土地，早由訴外人鄭景烽出租予訴外人傅金龍等人，且訂有
    山字第43號楊梅鎮耕地租約尚未終止。上訴人乙○不得已而
    在84年11月8日委由訴外人王勇先與承租人等協議終止375租
    約，並由上訴人乙○另行給付承租人放棄耕作之權利金 120
    萬元，及於同日委由訴外人石爾璽給付承租人坐落系爭土地
    上之祖先鄭玉銳墳墓遷移補償費60萬元，上開遲延責任均可
    歸責於上訴人甲○○。若上訴人甲○○以之時效抗辯，拒絕
    移轉系爭土地，則上訴人乙○已給付之系爭契約買賣價金4,
    831,000元、 375租約權利金120萬元、墳墓遷移補償金60萬
    元，合計6,631,000元，及已付總金額5年內依年息5%計算之
    利息1,657,750元，總計8,288,750元，上訴人乙○備位主張
    依民法第231條、第233條第1項、第3項、第113條、第148條
    規定，請求上訴人甲○○應給付上訴人乙○ 8,288,755元及
    自94年 4月27日起至清償日止按年利率5%計算之利息等語。
三、上訴人甲○○則以：上訴人乙○並無自耕能力，系爭契約以
    不能之給付為契約之標的而無效。系爭土地並非未經登記之
    不動產，上訴人乙○縱依民法第 770條及土地法第54條規定
    ，亦僅得向地政機關聲請登記。且系爭契約既屬無效，亦不
    因訴外人鄭景烽其後出具承諾書而使之變成有效。又系爭契
    約既屬自始無效，上訴人乙○之回復原狀即價金返還或損害
    賠償請求權，自訂約當時起算，迄至92年 6月26日已滿15年
    ，而上訴人乙○遲至94年 5月20日始提起本件訴訟，顯已罹
    於時效。另上訴人乙○為終止系爭土地上原有之 375租約而
    給付之費用及遷移墳墓之費用，並非因簽訂系爭契約而給付
    ，不得向上訴人甲○○請求返還或賠償等語，資為抗辯。
四、原審對於上訴人乙○之請求，判決：上訴人甲○○應將如附
    表一編號 1、2、4、6、7、8、9、10、11、12、15、18、19
    、21、22、23、27、30、36、39、47所示土地之所有權應有
    部分移轉登記予上訴人乙○所有。上訴人甲○○應給付上訴
    人乙○1,390,163元，及自94年5月28日起至清償日止，按週
    年利率5%計算之利息，並依聲請宣告假執行，及駁回上訴人
    乙○其餘之訴及假執行之聲請。上訴人乙○不服，於後開範
    圍提起上訴，求為判決：(一)先位聲明：1.原判決關於後開第
     2項不利於上訴人乙○之部分廢棄；2.上開廢棄部份，上訴
    人甲○○應再將如附表一編號3、5、13、14、16、17、20、
    24、25、26、28、29、31、32、33、34、35、37、38、40、
    41、42、43、44、45、46所示土地之所有權應有部分移轉登
    記予上訴人乙○所有。(二)備位聲明：1.原判決關於駁回上訴
    人乙○後開第 2項部分廢棄；2.上開廢棄部分，上訴人甲○
    ○應再給付上訴人乙○5,453,225，並自94年4月27日起至清
    償日止，按週年利率5%計算之利息。3.上訴人甲○○應再給
    付上訴人乙○416,516元，及自94年4月27日起至清償日止，
    按週年利率5%計算之利息，暨願供擔保請准宣告假執行。並
    請求駁回上訴人甲○○之上訴。上訴人甲○○則求為判決駁
    回上訴人乙○之上訴，如受不利益之判決，願供擔保請准免
    為假執行，並提起上訴，求為廢棄原審不利上訴人甲○○之
    判決，並駁回上訴人乙○於原審之訴及假執行之聲請。（原
    審判決上訴人375租約權利金120萬元、墳墓遷移補償金60萬
    元、及該已付總金額6,631,000元本金5年內依年息5%計算之
    利息1,657,750元部分敗訴後，上訴人並未不服）。
五、經查，上訴人乙○主張：訴外人鄭景烽於77年 6月26日將附
    表一、二所示之土地出賣予上訴人乙○，並訂有系爭契約，
    上訴人乙○已依約給付全部價金 4,831,000元，訴外人鄭景
    烽並於80年 6月25日簽立承諾書，同意辦理系爭土地之移轉
    登記手續。嗣訴外人鄭景烽於89年10月 3日死亡，上訴人甲
    ○○為訴外人鄭景烽之繼承人，並因繼承而取得系爭土地所
    有權應有部分，且已辦妥繼承登記等事實，為上訴人甲○○
    所不爭執，並有不動產持分買賣契約書1份、收據2紙、土地
    登記謄本150紙、支票3紙、承諾書1紙（見原審卷第 8至108
    、115、116、155、第170至225頁）、戶籍謄本1紙（見本院
    卷第104頁）可證，堪信為真。
六、上訴人乙○又主張：先位之訴依民法第1147條、第1148條、
    第 148條規定、系爭契約第5條第3款約定、承諾書約定，請
    求上訴人甲○○應將如附表一所示土地之所有權應有部分移
    轉登記予上訴人乙○所有等語。經查：
  (一)按「私有農地所權之移轉，其承受人以能自耕者為限，並不
    得移轉為共有。但因繼承而移轉者，得為共有。違反前項規
    定者，其所有權之移轉無效」，89年 1月26日修正前（下稱
    修正前）土地法第30條定有明文；又內政部頒訂而於89年 2
    月18日廢止前（下稱廢止前）之「自耕能力證明書之申請及
    核發注意事項」第1、2條亦規定：「從事農牧生產之農民因
    農地所有權買賣、贈與、交換、法院拍賣等原因，申請核發
    自耕能力證明書者，應依本注意事項辦理」；「本注意事項
    所稱農地係指左列之土地：(1)依區域計畫法編定之農牧用地
    。(2)依都市計畫法編為農業區、保護區之田、旱地目土地。
    (3)未依法編定土地登記簿所記載田、旱地目之土地」。系爭
    契約係訂立於77年 6月26日，前開法令自有適用，不因嗣後
    之廢止、刪除而受影響。
  (二)系爭土地中如附表一編號3、5、13、14、16、17、20、24、
    25、26、28、29、31至35、37、38、40至46所載之土地（下
    稱系爭土地農地部分），其土地登記謄本上記載之使用分區
    為一般農業區或特定農業區，使用地類別為農牧用地，地目
    則為田或旱或原，有各該土地登記謄本可稽，則依上揭規定
    ，其承受人自以能自耕者為限；至系爭土地中如附表一編號
     1、2、4、6、7、8、9、10、11、12、15、18、19、21、22
    、23、27、30、36、39、47所載之土地（下稱系爭土地非農
    地部分），其謄本上登記之使用地類別則為林業用地或交通
    用地、水利用地、甲種建築用地，地目則為林或道、溜等，
    其承受者即不以有自耕能力者為限（見原審卷第170至225頁
    、本院卷第106頁）。
  (三)按「以不能之給付為契約標的者，其契約為無效」，民法第
    246條第1項前段定有明文。又「法律行為之一部分無效者，
    全部皆為無效。但除去該部分亦可成立者，則其他部分，仍
    為有效」，民法第 111條規定甚明。契約當事人訂約時並無
    預期買受人無自耕能力變為有自耕能力後再為移轉之情形，
    縱令契約成立後法律已變為不須具備自耕能力，亦不能使無
    效之契約成為有效。查，上訴人乙○於訂立系爭契約時並無
    自耕能力，為其所自承；上訴人乙○與訴外人鄭景烽亦未約
    定俟上訴人乙○具備自耕能力時，再為給付，有不動產持份
    買賣契約書影本可按（見原審卷第 8頁至第11頁）。本院斟
    酌本件給付係屬可分之債；兩造對農地部分、及非農地部分
    之價金比例並不爭執（見本院卷第83頁）；當事人訂約時之
    真意以履行契約為原則，上訴人乙○並已付畢款項；交易習
    慣；並本於誠信原則，認為使系爭土地非農地部分發生效力
    ，並不違反雙方當事人之目的，系爭契約中農地部分之買賣
    ，應屬無效。至系爭契約中非農地部分之買賣，既無買受人
    須具備自耕能力之限制，自仍為有效。
  (四)系爭土地農地部分之買賣既屬無效，而自始不生效力，訴外
    人鄭景烽雖曾簽立承諾書，承諾將系爭土地所有權應有部分
    移轉登記予上訴人乙○，有承諾書可證（見原審卷第 155頁
    ），惟此承諾書僅係就系爭契約義務為承認之意思表示而已
    ，不能使契約無效之部分變為有效，是上訴人乙○依系爭契
    約第5條第3款及承諾書之約定，請求上訴人甲○○移轉登記
    系爭土地中農地部分之所有權應有部分，即不足採。又上訴
    人乙○併依民法第 148條之規定，請求上訴人甲○○移轉系
    爭土地農地部分之所有權應有部分，惟該條規定並非請求權
    基礎，僅係民法之指導原則。上訴人甲○○主張此部分之契
    約無效而拒絕移轉登記，係依法律規定主張權利，並無違反
    公共利益或以損害他人為主要目的；亦未違反誠信原則。
  (五)契約中有關非農地部分之買賣，仍屬有效，惟是否已罹於請
    求權之消滅時效？按消滅時效，自請求權可行使時起算，民
    法第128條前段定有明文。系爭契約係成立於77年6月26日，
    上訴人乙○自該日起即得請求訴外人鄭景烽移轉系爭契約非
    農地之應有部分，故上訴人乙○請求權之消滅時效，應自該
    日起算，惟訴外人鄭景烽業於80年 6月25日簽立承諾書，同
    意辦理系爭契約土地移轉登記手續，已如前述。按消滅時效
    ，因承認而中斷；時效中斷者，自中斷之事由終止時，重行
    起算，民法第 129條第1項第2款、第137條第1項定有明文。
    訴外人鄭景烽既已於80年 6月25日簽立上開承諾書，顯見其
    就系爭契約移轉登記之債務為承認，則上訴人乙○基於系爭
    契約所生之移轉登記請求權，自應於此中斷之事由終止時之
    80年6月25日重新起算，至本件上訴人乙○94年5月20日起訴
    時止（見原審卷第 1頁起訴狀），上訴人乙○之請求權尚未
    逾15年之時效期間，故上訴人甲○○抗辯：已罹於時效云云
    ，即不足採。上訴人乙○基於民法第1148條、系爭契約，請
    求上訴人甲○○移轉登記附表一所示非農地之應有部分，自
    屬有據。
七、上訴人乙○又主張：其已因時效取得土地所有權，依民法77
     0條規定，上訴人甲○○應將附表一所示之土地所有權應有
    部分移轉登記予上訴人乙○云云。按以所有之意思，10年間
    和平繼續占有他人未登記之不動產，而其占有之始為善意並
    無過失者，得請求登記為所有人，民法第 770條固定有明文
    ，惟依該條時效取得所有權限於「未登記之不動產」始有適
    用。系爭土地分別自35年、42年、50年、58年、60年間即已
    登記為訴外人鄭景烽所有等情，有土地登記謄本48紙可稽（
    見原審卷第48至61頁），系爭土地既非未經登記之不動產，
    則上訴人乙○主張依民法 770條規定因時效取得土地所有權
    ，即不足取。
八、上訴人乙○先位之訴就系爭土地中農地部分之請求既無理由
    ，上訴人乙○備位之訴，依民法第1148條、第113條、148條
    規定請求8,288,755元及遲延利息等語。經查：
  (一)按「無效法律行為之當事人，於行為當時知其無效，或可得
    而知者，應負回復原狀或損害賠償之責任」，民法第 113條
    定有明文，其本質為返還不當得利（最高法院83年度台上字
    第3022號判決、93年度台上字第 910號判決參照）。77年間
    ，買受農地應具備自耕能力，屬眾所週知之常識，自為訴外
    人鄭景烽訂立系爭契約當時所可得而知，其農地部分契約無
    效後，自負返還部分價金責任。
  (二)上訴人甲○○主張：上訴人乙○交付之 4,831,000元價金，
    其中483,100元係於契約簽約日即77年6月26日交付；2,415,
     500元係於77年8月1日交付，均已罹於時效等語。查上訴人
    乙○於前開時間給付483,100元及 2,415, 500元，有收據影
    本可證（見原審卷第12、13頁），至起訴日94年 5月20日，
    已逾15年之時效期間。上訴人乙○雖主張：訴外人鄭景烽於
    80年 6月25日書立承諾書，同意移轉系爭土地；上訴人甲○
    ○於94年 3月18日要上訴人乙○再交付1300萬元，否則拒絕
    移轉登記，已因承認而中斷時效云云。惟按所謂承認，係指
    義務人向請求權人表示是認其請求權存在之觀念通知（最高
    法院51年台上字第1216號判例），故以其承認之請求權為限
    ，始生中斷時效之效力。查訴外人鄭景烽係就系爭土地移轉
    登記請求權為承認，願履行移轉登記之義務；上訴人甲○○
    於94年 3月18日要上訴人乙○再交付1300萬元，否則拒絕移
    轉登記，亦係就土地移轉請求權為承認，自僅就該部分發生
    中斷時效之效力。上訴人甲○○或訴外人鄭景烽並未就民法
    第 113條之回復原狀請求權為承認，自不生該部分時效中斷
    之問題。上訴人乙○主張前開回復原狀請求權已時效中斷云
    云，並不足取。上訴人甲○○主張時效抗辯，自屬有據。
  (三)上訴人甲○○對：上訴人乙○於80年 6月27日、同年9月5日
    、同年月25日各給付62,999元、31,467元、270,000元、1,
    567,999元，合計1,932,465元，原不爭執（見本院卷第63、
     141頁），惟於本院95年5月2日言詞辯論期日突主張：上訴
    人乙○係於80年6月前交付該筆1,567,999元價金，而非80年
     9月25日，該筆價金已罹於時效云云，惟為上訴人乙○所否
    認。上訴人甲○○未於原審或本院準備程序終結前主張該新
    攻擊方法，已違反民事訴訟法第276條第1項前段、第 447條
    第 1項前段之規定，況：
  (1)依系爭契約第5條約定略以：契約訂立日給付總價金之10%，
    78年8月1日給付總價金之 50%，其餘尾款於辦妥登記後一併
    給付，有買賣契約書影本可證（見原審卷第 8頁），上訴人
    乙○於系爭契約簽約日即77年6月26日交付483,100元；77年
    8月1日交付2,415, 500元，有收據影本可證（見原審卷第12
    、13頁），與系爭契約約定相符，顯然上訴人乙○係依約給
    付，系爭1,567,999元價金既係尾款，自不可能於77年6月26
    日或77年8月1日先行給付。
  (2)上訴人甲○○對收到該 1,567,999元，並不爭執，但兩造迄
    未提出該筆付款之單據。上訴人乙○於80年6月27日、同年9
    月5日、同年月25日各給付62,999元、31,467元、270,000元
    尾款，有支票影本可按（見原審卷第115、116頁），前開支
    票影本，並附載「因上次算土地尾款算錯，補上次土地尾款
    」及「尾款全部付清」等語。該 1,567,999元既屬尾款性質
    ，依常情判斷，其給付應在80年間，而非77年8月1日以前。
  (3)上訴人甲○○並未舉證以實其說（最高法院72年台上字第14
    28號判例參照），其主張該 1,567,999元之返還請求權已罹
    於時效，自不可採。
  (四)兩造同意依面積之比例折算農地與非農地價金之比例（見本
    院卷第83頁），附表一所示土地，農地部分面積共6373.4平
    方公尺；非農地部分面積共 2486.26平方公尺；附表二所示
    土地部分面積378.65平方公尺；全部面積為 9238.31平方公
    尺。附表一所示土地，農地部分占69%（6373.4÷9238.31）
    ；非農地部分占 27%（2486.26÷9238.31）；附表二所示土
    地占4%（378.65÷9238.31）。未罹於時效之價金共1,932,4
    65元（ 62,999＋31,467＋270,000＋1,567,999＝1,932,465
    ），附表一所示土地，農地部分占1,333,401元（1,932,465
    ×69%＝1,333,401，元以下四捨五入）；附表二所示土地占
    77,299元（1,932,465×4%=77,299，元以下四捨五入）。上
    訴人乙○雖主張：依民法第226條第1項、第231條第1項及第
    227條之2規定，參酌物價波動、地價動態變更、幣值變動、
    契約成立後情事變更等因素，應依94年度之公告現值計算，
    26筆農地公告現值為6,843,388元及858-1地號土地應有部分
    公告現值為 416,516元云云。惟查：本件農地部分之買賣既
    以不能之給付為契約之標的而無效，即無「給付不能」之情
    形；被上訴人或被繼承人鄭景烽亦不生「給付遲延」之問題
    ；且契約既屬「自始無效」，亦無「契約成立」後有情事變
    更，非當時所得預料，而依其原有效果顯失公平之情況，上
    訴人乙○自不得請求給付不能或給付遲延之損害賠償，其依
    民法第 113條請求之回復原狀，亦僅得以原價金為計算標準
    ，不得依依94年度之公告現值計算。
  (五)上訴人乙○備位之訴依民法第1148條、第 113條之規定，請
    求上訴人甲○○返還前開農地部分之買賣價金 1,333,401元
    ，及自起訴狀繕本送達翌日即94年 5月28日起至清償日止，
    按週年利率5%計算之利息；追加之訴部分，依民法第1148條
    、第 113條之規定，請求上訴人甲○○給付77,299元，及自
    上訴狀繕本送達翌日即94年10月26日起至清償日止，按週年
    利率5%計算之利息，即屬有據。逾此部分，為不可採。上訴
    人乙○雖主張依94年4月15日催字第 1號函後之94年4月27日
    起算遲延利息，惟該函係催告上訴人甲○○返還債務不履行
    之損害賠償（見原審卷第132、133頁），而非民法第 113條
    之回復原狀，自不生給付遲延問題，故遲延利息不得自94年
     4月27日起算。
九、從而，上訴人乙○先位之訴依民法第1148條前段、系爭契約
    及承諾書之約定，請求上訴人甲○○將系爭土地非農地部分
    之所有權應有部分移轉登記予上訴人乙○所有，為有理由，
    應予准許；其請求上訴人甲○○將系爭土地中農地部分之所
    有權應有部分移轉登記予上訴人乙○所有，則為無理由。備
    位之訴部分，上訴人乙○依民法第1148條、第 113條規定，
    請求上訴人甲○○給付1,333,401元，及自94年5月28日起至
    清償日止，按週年利率5%計算之利息；追加之訴部分，於77
     ,299 元範圍及自94年10月26日起至清償日止，按週年利率
    5%計算之利息，均為有理由；逾此部分，均無理由。上訴人
    甲○○上訴部分，原審就超過上開應准許部分（ 1,390,163
    元－ 1,333,401元），為上訴人甲○○敗訴之判決，並為假
    執行之宣告，自有未洽。上訴意旨就此部分指摘原判決不當
    ，求予廢棄改判，為有理由。至於上開應准許部分（1,333,
     401元），原審判命上訴人甲○○給付，並為假執行之宣告
    ，核無違誤，上訴意旨，就此部分，仍執陳詞，指摘原判決
    不當，求予廢棄，為無理由，應駁回其上訴。上訴人乙○先
    位之訴（請求移轉附表一所示農地所有權應有部分）及備位
    之訴（請求再給付 5,453,225元本息）上訴部分，原審為上
    訴人敗訴之判決，及駁回其假執行之聲請，並無不合。上訴
    意旨指摘原判決不當，求予廢棄改判，為無理由，應予駁回
    。上訴人乙○追加之訴部分，於77,299元範圍及其假執行之
    聲請，為有理由；逾此範圍（ 416,516元－77,299元），為
    無理由。
十、本件事證已臻明確，兩造其餘攻擊、防禦方法及未經援用之
    證據，經本院審酌後認對判決結果不生影響，爰不一一論列
    ，附此敘明。
十一、據上論結，本件上訴人甲○○之上訴為一部有理由，一部無
    理由，上訴人乙○之上訴為無理由，追加之訴為一部有理由
    ，一部無理由，依民事訴訟法第463條、450條、第449條第1
    項、第79條但書、第78條、第390條第 2項、第392條，判決
    如主文。
中    華    民    國    95    年    5    月    16     日
                        民事第十一庭審判長法  官  鄭雅萍
                                          法  官  薛中興
                                          法  官  林恩山
正本係照原本作成。
如不服本判決，應於收受送達後20日內向本院提出上訴書狀，其
未表明上訴理由者，應於提出上訴後20日內向本院補提理由書狀
（均須按他造當事人之人數附繕本）上訴時應提出委任律師或具
有律師資格之人之委任狀；委任有律師資格者，另應附具律師資
格證書及釋明委任人與受任人有民事訴訟法第 466條之一第一項
但書或第二項（詳附註）所定關係之釋明文書影本。
中    華    民    國    95    年    5     月    18    日
                                          書記官  周淑靜
附註：
民事訴訟法第四百六十六條之一（第一項、第二項）：
對於第二審判決上訴，上訴人應委任律師為訴訟代理人。但上訴
人或其他法定代理人具有律師資格者，不在此限。
上訴人之配偶、三親等內之血親、二親等內之姻親，或上訴人為
法人、中央或地方機關時，其所屬專任人員具有律師資格並經法
院認為適當者，亦得為第三審訴訟代理人。
~FO
附表一：
┌─┬────┬───┬─────┬──┬───────┬──────┬─────┬──────┬────┐
│編│坐落位置│地  號│ 面    積 │地目│所有權應有部分│應有部分面積│ 使用分區 │使 用 地 類 │備    註│
│號│        │      │(平方公尺)│    │              │ (平方公尺) │          │            │        │
├─┼────┼───┼─────┼──┼───────┼──────┼─────┼──────┼────┤
│１│桃園縣楊│633   │     2570 │ 林 │   4800/144000│       85.67│一般農業區│林業用地    │        │
│  │梅鎮高山│      │          │    │              │            │          │            │        │
│  │頂段    │      │          │    │              │            │          │            │        │
├─┼────┼───┼─────┼──┼───────┼──────┼─────┼──────┼────┤
│２│同上    │685   │    15172 │ 林 │    1608/41625│      586.10│一般農業區│林業用地    │        │
├─┼────┼───┼─────┼──┼───────┼──────┼─────┼──────┼────┤
│３│同上    │685-1 │     1969 │ 原 │    1608/41625│       76.06│一般農業區│農牧用地    │        │
├─┼────┼───┼─────┼──┼───────┼──────┼─────┼──────┼────┤
│４│同上    │688   │    13116 │ 田 │    1608/41625│      506.68│一般農業區│林業用地    │        │
├─┼────┼───┼─────┼──┼───────┼──────┼─────┼──────┼────┤
│５│同上    │688-2 │     7127 │ 田 │    1608/41625│      275.32│特定農業區│農牧用地    │        │
├─┼────┼───┼─────┼──┼───────┼──────┼─────┼──────┼────┤
│６│同上    │694-1 │      388 │ 道 │    1608/48000│       13.00│一般農業區│交通用地    │        │
├─┼────┼───┼─────┼──┼───────┼──────┼─────┼──────┼────┤
│７│同上    │694-2 │     1051 │ 溜 │    1608/48000│       35.21│特定農業區│水利用地    │        │
├─┼────┼───┼─────┼──┼───────┼──────┼─────┼──────┼────┤
│８│同上    │695   │    13888 │ 林 │    1608/41625│      536.50│一般農業區│林業用地    │        │
├─┼────┼───┼─────┼──┼───────┼──────┼─────┼──────┼────┤
│９│同上    │695-1 │      439 │ 道 │    1608/48000│       14.71│一般農業區│交通用地    │        │
├─┼────┼───┼─────┼──┼───────┼──────┼─────┼──────┼────┤
│１０│同上    │695-2 │      992 │ 林 │    1608/41625│       38.32│一般農業區│林業用地    │        │
├─┼────┼───┼─────┼──┼───────┼──────┼─────┼──────┼────┤
││同上    │697-1 │      516 │ 道 │    1608/48000│       17.29│一般農業區│交通用地    │        │
├─┼────┼───┼─────┼──┼───────┼──────┼─────┼──────┼────┤
││同上    │703   │     1693 │ 建 │    1608/41625│       65.40│特定農業區│甲種建築用地│        │
├─┼────┼───┼─────┼──┼───────┼──────┼─────┼──────┼────┤
││同上    │704   │    18924 │ 田 │    1608/41625│      731.05│特定農業區│農牧用地    │        │
├─┼────┼───┼─────┼──┼───────┼──────┼─────┼──────┼────┤
││同上    │707   │    12978 │ 原 │    1608/41625│      501.35│一般農業區│農牧用地    │        │
├─┼────┼───┼─────┼──┼───────┼──────┼─────┼──────┼────┤
││同上    │708   │      393 │ 建 │    1608/41625│       15.18│一般農業區│甲種建築用地│        │
├─┼────┼───┼─────┼──┼───────┼──────┼─────┼──────┼────┤
││同上    │710   │     7291 │ 林 │    1608/41625│      281.66│特定農業區│農牧用地    │        │
├─┼────┼───┼─────┼──┼───────┼──────┼─────┼──────┼────┤
││同上    │710-1 │      729 │ 旱 │    1608/41625│       28.16│特定農業區│農牧用地    │        │
├─┼────┼───┼─────┼──┼───────┼──────┼─────┼──────┼────┤
││同上    │710-2 │      216 │ 建 │    1608/41625│        8.34│一般農業區│甲種建築用地│        │
├─┼────┼───┼─────┼──┼───────┼──────┼─────┼──────┼────┤
││同上    │710-3 │      403 │ 建 │    1608/41625│       15.57│一般農業區│甲種建築用地│        │
├─┼────┼───┼─────┼──┼───────┼──────┼─────┼──────┼────┤
││同上    │710-4 │     1801 │ 原 │    1608/41625│       69.57│一般農業區│農牧用地    │        │
├─┼────┼───┼─────┼──┼───────┼──────┼─────┼──────┼────┤
││同上    │710-5 │      216 │ 建 │    1608/41625│        8.34│一般農業區│甲種建築用地│        │
├─┼────┼───┼─────┼──┼───────┼──────┼─────┼──────┼────┤
││同上    │849-3 │     1641 │ 道 │    1608/48000│       54.97│一般農業區│交通用地    │        │
├─┼────┼───┼─────┼──┼───────┼──────┼─────┼──────┼────┤
││同上    │849-5 │      754 │ 道 │    1608/48000│       25.26│一般農業區│交通用地    │        │
├─┼────┼───┼─────┼──┼───────┼──────┼─────┼──────┼────┤
││同上    │849-8 │      784 │ 墓 │    1608/48000│       26.26│特定農業區│農牧用地    │        │
├─┼────┼───┼─────┼──┼───────┼──────┼─────┼──────┼────┤
││同上    │849-10│      755 │ 墓 │    1608/48000│       25.29│特定農業區│農牧用地    │        │
├─┼────┼───┼─────┼──┼───────┼──────┼─────┼──────┼────┤
││同上    │849-34│     2683 │ 田 │    1608/41625│      103.65│一般農業區│農牧用地    │        │
├─┼────┼───┼─────┼──┼───────┼──────┼─────┼──────┼────┤
││同上    │850-2 │      858 │ 道 │    1608/48000│       28.74│一般農業區│交通用地    │        │
├─┼────┼───┼─────┼──┼───────┼──────┼─────┼──────┼────┤
││同上    │850-4 │      310 │ 原 │    1608/48000│       10.39│一般農業區│農牧用地    │        │
├─┼────┼───┼─────┼──┼───────┼──────┼─────┼──────┼────┤
││同上    │851   │    40136 │ 田 │    1608/41625│     1550.48│特定農業區│農牧用地    │        │
├─┼────┼───┼─────┼──┼───────┼──────┼─────┼──────┼────┤
││同上    │851-1 │      759 │ 水 │    1608/48000│       25.43│一般農業區│水利用地    │        │
├─┼────┼───┼─────┼──┼───────┼──────┼─────┼──────┼────┤
││同上    │851-2 │     2714 │ 旱 │    1608/41625│      104.84│一般農業區│農牧用地    │        │
├─┼────┼───┼─────┼──┼───────┼──────┼─────┼──────┼────┤
││同上    │851-5 │      282 │ 旱 │    1608/41625│       10.89│一般農業區│農牧用地    │        │
├─┼────┼───┼─────┼──┼───────┼──────┼─────┼──────┼────┤
││同上    │851-7 │     2822 │ 旱 │    1608/41625│      109.02│一般農業區│農牧用地    │        │
├─┼────┼───┼─────┼──┼───────┼──────┼─────┼──────┼────┤
││同上    │851-8 │      657 │ 田 │    1608/41625│       25.38│特定農業區│農牧用地    │        │
├─┼────┼───┼─────┼──┼───────┼──────┼─────┼──────┼────┤
││同上    │851-10│    22525 │ 旱 │    1608/41625│      870.15│一般農業區│農牧用地    │        │
├─┼────┼───┼─────┼──┼───────┼──────┼─────┼──────┼────┤
││同上    │852   │     8790 │ 林 │    1608/41625│      339.56│一般農業區│林業用地    │        │
├─┼────┼───┼─────┼──┼───────┼──────┼─────┼──────┼────┤
││同上    │853   │     2995 │ 旱 │    1608/41625│      115.70│一般農業區│農牧用地    │        │
├─┼────┼───┼─────┼──┼───────┼──────┼─────┼──────┼────┤
││同上    │854   │     1888 │ 田 │    1608/41625│       72.93│特定農業區│農牧用地    │        │
├─┼────┼───┼─────┼──┼───────┼──────┼─────┼──────┼────┤
││同上    │855-2 │      669 │ 溜 │    1608/48000│       22.41│特定農業區│水利用地    │        │
├─┼────┼───┼─────┼──┼───────┼──────┼─────┼──────┼────┤
││同上    │858   │     8103 │ 原 │    1608/41625│      313.02│特定農業區│農牧用地    │        │
├─┼────┼───┼─────┼──┼───────┼──────┼─────┼──────┼────┤
││同上    │858-2 │     1169 │ 田 │    1608/41625│       45.16│特定農業區│農牧用地    │        │
├─┼────┼───┼─────┼──┼───────┼──────┼─────┼──────┼────┤
││同上    │858-3 │     1844 │ 旱 │    1608/41625│       71.23│特定農業區│農牧用地    │        │
├─┼────┼───┼─────┼──┼───────┼──────┼─────┼──────┼────┤
││同上    │882-2 │     9518 │ 田 │    1608/41625│      367.69│特定農業區│農牧用地    │        │
├─┼────┼───┼─────┼──┼───────┼──────┼─────┼──────┼────┤
││同上    │882-4 │    12588 │ 田 │    1608/41625│      486.28│特定農業區│農牧用地    │        │
├─┼────┼───┼─────┼──┼───────┼──────┼─────┼──────┼────┤
││同上    │882-8 │     2706 │ 田 │    1608/48000│       90.65│特定農業區│農牧用地    │        │
├─┼────┼───┼─────┼──┼───────┼──────┼─────┼──────┼────┤
││同上    │882-11│      335 │ 雜 │    1608/48000│       11.22│特定農業區│農牧用地    │        │
├─┼────┼───┼─────┼──┼───────┼──────┼─────┼──────┼────┤
││同上鎮  │959   │     1128 │ 林 │    1608/41625│       43.58│一般農業區│林業用地    │重測前為│
│  │和平段  │      │          │    │              │            │          │            │桃園縣楊│
│  │        │      │          │    │              │            │          │            │梅鎮上田│
│  │        │      │          │    │              │            │          │            │心子段營│
│  │        │      │          │    │              │            │          │            │盤腳小段│
│  │        │      │          │    │              │            │          │            │第38地號│
├─┴────┼───┴─────┴──┴───────┴──────┼─────┼──────┼────┤
│    總計    │                                               8859.66│          │            │        │
└──────┴───────────────────────────┴─────┴──────┴────┘
 附表二：
┌─┬────┬───┬─────┬──┬───────┬──────┬─────┬──────┬────┐
│ 1│同上    │858-1 │     11303│ 溜 │    1608/48000│      378.65│          │            │        │
└──────┴───────────────────────────┴─────┴──────┴────┘


司法院資訊處製作；財團法人民間司法改革基金會備份。
